【裁判字號】    92,訴更,1
【裁判日期】    920310
【裁判案由】    確認債權不存在
【裁判全文】
臺灣板橋地方法院民事判決  九十二年度訴更字第一號
    原      告  甲○○
    訴訟代理人  乙○○
    被      告  丙○○      臺.
    訴訟代理人  吳德讓律師
右當事人間請求確認債權不存在事件，原告對於中華民國九十年九月二十日本院第一
審判決（九十年度訴字第四三九號）提出上訴，經臺灣高等法院發回更審（九十一年
度上字第四七號），本院判決如左：
    主      文
原告之訴駁回。
訴訟費用由原告負擔。
    事      實
甲、原告方面
一、聲明：
（一）確認被告對於原告之債權不存在。
（二）被告應將自本院八十八年度執字第二四二七二號拍賣抵押物強制執行事件承買
      取得之標的物依不當得利返還與原告。
（三）確認被告就上揭拍賣案件拍得價金不得債權抵繳並無得享有優先債權參與分配
      。
二、陳述：
（一）緣證人即原告之子王錦松曾於民國八十一年九月九日向訴外人林顯州（原名林
      伯旦）借款新臺幣（下同）二百四十萬元，約定清償日為八十二年九月八日，
      並以原告所有坐落臺北縣三峽鎮○○段白雞小段第六四—一五及六四—五七三
      等二筆地號土地（下稱系爭土地）設定抵押權與訴外人林顯州（下稱系爭抵押
      權）。嗣清償期屆至後，因證人王錦松經濟困難，無力還款，猶經訴外人林顯
      州同意如按月支付利息，本金部分借貸關係則續予保留，故證人王錦松仍按月
      繳息至八十四年十二月底止，始因週轉不靈而停止付息。
（二）訴外人林顯州於八十七年九月間，為向被告借款四百五十萬元，經被告要求提
      供擔保，擬將前開抵押權移轉與被告，是以為求原告同意，曾於八十七年九月
      二十四日邀同被告至原告家中，以脅迫還款之方式，強令原告簽具同意書，將
      系爭土地上設定之抵押權移轉登記與被告。惟原告此舉並未同意其將抵押債權
      一併移轉與被告，此觀被告固於抵押權設定後二至三日，將現金一萬元及面額
      四百四十九萬元之支票交付與訴外人林顯州，然未曾借款與原告，亦未代原告
      償付對於訴外人林顯州之欠款，以及訴外人林顯州一方面給付利息與被告，另
      方面復向原告要求給付利息等情，參以前開同意書上記載「本人甲○○（債務
      人兼義務人）（按即原告）同意將土地（坐落地點列后）原先於八十一年十二
      月十八日抵押權設定給林顯州先生之債權（原債權人），……土地二筆坐落位
      置、面積、權利範圍如下……。」等語即明，是被告對於原告自無何項債權存
      在。
（三）又縱認訴外人林顯州於八十七年九月間，除系爭抵押權外，已將系爭抵押權擔
      保之債權一併讓與被告，惟查，定有存續期間之最高限額抵押權係為擔保抵押
      權人於權利存續期間內對於債務人取得之債權，本件被告提出之他項權利證明
      書既記載系爭土地上設定抵押權擔保之權利存續期間自八十一年九月九日起至
      八十二年九月八日止，被告取得前開抵押債權自非系爭抵押權之擔保範圍，至
      多僅為一普通債權。況被告復無法證明曾經貸與原告何項借款之事實，徒憑原
      告簽發與訴外人林顯洲，經訴外人林顯洲轉讓之罹於消滅時效之本票，聲請就
      系爭土地為拍賣抵押物之裁定，並據以聲請強制執行，即屬無據，是鈞院以八
      十八年度執字第二四二七二號受理前開拍賣抵押物之聲請，逕列被告之抵押債
      權原本五百八十萬元為第一順位受償債權，尚有違誤。
（四）此外，被告據以聲請就系爭土地強制執行之由原告於八十一年九月九日簽發之
      本票已罹消滅時效，欠缺「有效債權憑證」之參與分配要件，是縱不論此項強
      制執行之聲請應否准駁，對於系爭土地拍賣所得之價金，原告並無參與分配之
      權利。
（五）末查，因被脅迫而為負擔債務之意思表示者，即為侵權行為之被害人，該被害
      人固得於民法第九十三條所定之期間內，撤銷其負擔債務之意思表示，使其債
      務歸於消滅，但被害人於其撤銷權經過除斥期間而消滅後，仍不妨於民法第一
      百九十七條第一項所定時效未完成前，本於侵權行為之損害賠償請求權，請求
      廢止加害人之債權，即於此項時效完成後，依民法第一百九十八條規定，亦得
      拒絕履行。
三、證據：提出抵押權設定契約書影本乙件為證。
乙、被告方面：
一、聲明：如主文所示。
二、陳述：
（一）證人王錦松曾於八十一年九月九日向訴外人林顯州借款，並以原告所有之系爭
      土地設定最高限額五百五十萬元之抵押權與訴外人林顯州，約定清償期為一年
      ，詎訴外人王錦松屆期未能清償，迄八十七年九月間，雙方會算結欠本利共五
      百五十萬元，又訴外人林顯州亟需收回借款資以應用，乃經原告簽訂同意書，
      同意由被告受讓抵押債權五百五十萬元，並於八十七年九月三十日，以系爭土
      地設定最高限額五百八十萬元之抵押權與被告，被告則簽發面額四百四十九萬
      元之支票乙紙，連同訴外人林顯州前向被告借用之款項及利息等，共計支付五
      百五十萬元與訴外人林顯州。
（二）系爭土地之抵押權設定契約固無利息約定，惟自簽訂同意書即八十七年九月二
      十四日起至抵押物拍定即八十九年十一月八日止，被告得請求之法定利息為六
      十一萬七千八百零八元，連同前開五百五十萬元抵押債權，被告對於原告有六
      百十一萬七千八百零八元之債權，已逾最高限額五百八十萬元，是鈞院辦理系
      爭土地之強制執行事件，逕列被告之優先債權原本為五百八十萬元，洵屬正確
      。
三、證據：提出同意書、他項權利證明書、支票影本暨其簽收證明及民事裁定等影本
          各乙件為證。
丙、本院依職權調取八十八年度執字第二四二七二號民事執行卷宗。
    理      由
甲、程序方面：
一、按訴狀送達後，原告不得將原訴變更或追加他訴，但請求之基礎事實同一者，不
    在此限，民事訴訟法第二百五十五條第一項第二款定有明文，本件原告訴之聲明
    第一項原為「請求確認被告對於原告超過新臺幣三百零二萬元之債權不存在」、
    第二項原為「臺灣板橋地方法院八十八年度民執洪字第二四二七二號，拍賣抵押
    物強制執行程序應予撤銷」，嗣於九十二年一月二十四日言詞辯論時變更訴之聲
    明第一項為「被告對於原告之債權不存在」、第二項為「被告應將臺灣板橋地方
    法院八十八年度執字第二四二七二號拍賣抵押物強制執行事件承買取得之標的物
    依不當得利返還與原告」、第三項為「確認被告就上揭拍賣案件拍得價金不得債
    權抵繳並無得享有優先債權參與分配」，其請求之應受判決事項之聲明雖有變更
    ，然基礎事實均為爭執被告對於原告是否則有抵押債權之存在，則屬同一，揆諸
    首揭規定，應予准許。
二、次按確認法律關係成立或不成立之訴，非原告有即受確認判決之法律上利益者，
    不得提起之，民事訴訟法第二百四十七條定有明文。本件原告起訴主張被告對之
    無債權存在，竟於本院民事執行處八十八年民執字第二四二七二號拍賣抵押物強
    制執行事件，聲請就原告所有之系爭土地強制執行，嗣系爭土地經三次公開拍賣
    仍未拍定，於第四次公開拍賣時，經被告表示願以七百零二萬元之價格承受之，
    並由民事執行處於九十年一月十六日作成分配表，逕列被告為第一順位抵押權人
    ，對於原告有五百八十萬元之債權原本之事實，業據本院依職權調取八十八年度
    執字第二四二七二號拍賣抵押物執行卷宗核閱無訛，是以原告於強制執行程序中
    否認被告有何債權足資參與分配，實有提起本件確認之訴之法律上利益。
乙、兩造爭執要旨：
一、原告起訴主張其子即證人王錦松曾於八十一年九月九日向訴外人林顯州借款二百
    四十萬元，約定清償期為八十二年九月八日，並以原告所有系爭土地設定抵押權
    與訴外人林顯州，嗣證人王錦松於清償期屆至時無力清償，經訴外人林顯州同意
    本金部分借貸關係續予保留，仍按月繳息至八十四年十二月底止。迨至八十七年
    七月間，訴外人林顯州為向被告借款四百五十萬元，經被告要求提供擔保，竟於
    八十七年九月二十四日邀同被告至原告家中，脅迫原告簽訂同意書，同意由訴外
    人林顯州將系爭抵押權移轉登記與被告，惟原告並未同意其將抵押債權一併移轉
    與被告。又縱認被告一併受讓訴外人林顯州對於原告之債權，惟系爭土地上設定
    抵押權擔保之權利存續期間自八十一年九月九日起至八十二年九月八日止，被告
    取得前開債權時既已逾此權利存續期間，自非系爭抵押權之擔保債權，至多僅為
    一普通債權。況被告復無法證明曾經貸與原告何項借款，徒憑原告簽發與訴外人
    林顯洲，經訴外人林顯洲轉讓之罹於消滅時效之本票，聲請就系爭土地為拍賣抵
    押物之裁定，並據以聲請強制執行，不應准許。為此，請求判決：(1)確認被告對
    於原告之債權不存在；(2)被告應將自本院八十八年度執字第二四二七二號拍賣抵
    押物強制執行事件承買取得之標的物依不當得利返還與原告；(3)確認被告就上揭
    拍賣案件拍得價金不得債權抵繳並無得享有優先債權參與分配等語。
二、被告則以證人王錦松於八十一年九月九日向訴外人林顯州借款，並以原告所有之
    系爭土地設定最高限額五百五十萬元之抵押權與訴外人林顯州，約定清償期為一
    年，嗣訴外人王錦松屆期未能清償，訴外人林顯州復急須收回借款自用，是於八
    十七年九月間，雙方會算結欠本利共五百五十萬元，並經原告簽訂同意書，同意
    由被告受讓抵押債權五百五十萬元，並於八十七年九月三十日，以系爭土地設定
    最高限額五百八十萬元之抵押權與被告，被告則簽發面額四百四十九萬元之支票
    乙紙，連同訴外人林顯州前向被告借用之款項及利息等，共計支付五百五十萬元
    與訴外人林顯州。又系爭土地之抵押權設定契約既無利息約定，則自簽訂同意書
    即八十七年九月二十四日起至抵押物拍定即八十九年十一月八日止，被告得請求
    法定利息六十一萬七千八百零八元，連同前開五百五十萬元抵押債權，被告對於
    原告有六百十一萬七千八百零八元之債權，已逾最高限額五百八十萬元，是鈞院
    辦理系爭土地之強制執行事件，逕列被告之優先債權原本為五百八十萬元，洵屬
    正確等語，資為抗辯。
三、觀諸兩造之攻擊及防禦方法，足見本件爭執應係被告於八十七年九月間受讓系爭
    抵押權時，是否一併受讓訴外人對於原告之債權？以及此項債權是否為系爭抵押
    權之擔保債權？
丙、得心證之理由：
一、原告主張證人王錦松曾於八十一年九月九日向訴外人林顯州借款二百四十萬元，
    約定清償期為八十二年九月八日，並以原告所有坐落臺北縣三峽鎮○○段白雞小
    段第六四—一五及六四—五七三等二筆地號土地設定最高限額二百五十萬元之抵
    押權與訴外人林顯州，嗣因清償期屆至時無力清償，經訴外人林顯州同意如按月
    支付利息，本金部分借貸關係則續予保留，故仍按月繳息至八十四年十二月底止
    ，固據提出抵押權設定契約書一紙為證，核與證人王錦松證述之情節相符，且為
    被告所不爭，堪予信實，惟其主張訴外人林顯州為向被告借款四百五十萬元，曾
    於八十七年九月二十四日邀同被告至原告家中，脅迫原告簽訂同意書，僅同意由
    訴外人林顯州將系爭抵押權移轉登記與被告，並未同意其將抵押債權一併移轉與
    被告，是被告對於原告並未取得債權云云，則為被告所否認，辯稱：證人王錦松
    與訴外人林顯州曾於八十七年九月間會算雙方結欠之本利共五百五十萬元，嗣訴
    外人林顯州亟需收回借款應用，乃經原告簽訂同意書，將此項債權讓與被告等語
    ，經查：
（一）證人王錦松最初於八十一年九月九日向訴外人林顯州借款二百四十萬元，固如
      前述，惟依兩造不爭執之前開同意書記載：「本人甲○○（債務人兼義務人）
      （按即原告）同意將土地（坐落地點列后）原先於八十一年十二月十八日抵押
      權設定給林顯州先生之債權（原債權人），債權額為新臺幣伍佰伍拾萬元整，
      同意由林顯州先生讓與給丙○○先生（按即被告），本人絕無異議。土地二筆
      坐落位置、面積、權利範圍如下：一、三峽鎮○○段白雞小段地號六四—一五
      ，面積九三六一平方公尺，所有權全部。二、三峽鎮○○段白雞小段地號六四
      —五七三，面積四七五平方公尺，所有權全部。」，以及證人王錦松證稱該同
      意書所指「新臺幣伍佰伍拾萬元整」包括其初於八十一年九月九日向訴外人林
      顯州借款二百四十萬元、嗣於八十二至八十三年間向訴外人林顯州借款一百零
      四萬元、一百一十萬元，以及前開借款二分計算之利息等語（參見臺灣高等法
      院九十一年度上字第四七號民事卷宗第五十九頁），足認原告經由前述會算之
      經過，已知悉訴外人林顯州將其對於原告之五百五十萬元債權讓與被告。
（二）原告固主張前開同意書係被告及訴外人林顯州至原告家中，以脅迫還款之方式
      強令原告簽具，惟按當事人主張有利於己之事實者，就其事實有舉證之責任，
      民事訴訟法第二百七十七條前段定有明文，又當事人主張其意思表示係被詐欺
      或脅迫而為之者，應就其被詐欺或被脅迫之事實，負擔舉證責任，最高法院二
      十一年上字第二○一二號判例及四十七年臺上字第一六三二號裁判意旨闡釋甚
      明，原告前開主張既未舉證以實其說，其應負擔之證明責任已有未盡，又觀諸
      前開同意書之協議經過，證人鄒福華復證稱係與被告、證人王錦松及訴外人林
      顯州同赴原告住處簽訂，協議當時原告之意識清楚，且訴外人林顯州曾經出示
      由原告及證人王錦松簽發之本票，亦未經原告表示異議等語（參見臺灣高等法
      院九十一年度上字第四七號民事卷宗第七十九頁），猶未見原告有何受脅迫而
      簽署同意書之情事，況債權之讓與，非經讓與人或受讓人通知債務人，對於債
      務人不生效力，民法第二百九十七條第一項前段定有明文，此項通知無待債務
      人同意，即生效力，是被告及訴外人林顯州如為達債權讓與之目的，則同赴原
      告家中，告知其等間有債權讓與之事實已足，本無得原告同意之必要，被告及
      訴外人林顯州自無對於原告施諸脅迫行為之必要，況原告並未指陳被告及訴外
      人林顯洲施以脅迫之具體行為，以致其自由意志受到強制，其未舉證以實其說
      ，自難信為真正。
二、又原告主張系爭土地上設定抵押權擔保之權利存續期間自八十一年九月九日起至
    八十二年九月八日止，是縱認被告確於八十七年九月間受讓訴外人林顯州對於原
    告之債權，因已逾系爭抵押權之存續期間，自非系爭抵押權之擔保債權，至多僅
    為一普通債權云云，固有被告所提他項權利證明書在卷可稽，惟查：原告就系爭
    土地係設定最高限額二百五十萬元之抵押權，已如前述，而所謂最高限額抵押權
    ，係指所有人提供抵押物與債權人，約定於一定金額限度內擔保現在已發生及將
    來可能發生之債權，此種抵押權定有存續期間者，在擔保存續期間內發生之債權
    ，凡此存續期間內發生之債權，皆為抵押權效力所及，又存續期間屆滿前已發生
    之債權縱因清償或其他事由而減少或消滅，原訂立之抵押權契約仍然有效，債權
    人於約定限額範圍內，對於抵押物仍享有抵押權，除債權人拋棄為其擔保之權利
    ，自無許抵押人於抵押權存續期間屆滿前任意終止此項契約，縱令嗣後擔保之債
    權並未發生，僅債權人不得就未發生之債權實行抵押權而己，非謂抵押人得於存
    續期間屆滿前終止契約而享有請求塗銷抵押權設定登記之權利，最高法院六十六
    年臺上字第一○九七號、七十年臺上字字第七五八號、七十年臺上字第二○二三
    號判例均在闡釋相同之意旨，可資參照。次查所謂債權讓與，係指不變更債權之
    同一性，由第三人受讓該債權而成為原債之關係之債權人而言，易言之，債權讓
    與僅變更債之主體，於債之同一性不生影響，是以民法第二百九十五條第一項前
    段規定讓與債權時，該債權之擔保及其他從屬之權利，隨同移轉於受讓人，本件
    被告受讓自訴外人林顯州之債權，原由原告提供系爭土地設定抵押權資為擔保，
    既如前述，揆諸前揭法條規定及說明，被告受讓之債權與訴外人林顯州原有之債
    權應屬同一，此項債權既經原告以系爭土地設定最高限額五百八十萬元之抵押權
    資為擔保，而訴外人林顯州復於該抵押權登記之存續期間即八十一年九月九日起
    至八十二年九月八日止，陸續取得對於原告之借款債權合計五百五十萬元，未逾
    上開最高限額之約定，其屬前開抵押權之擔保範圍，灼然至明，被告受讓此項債
    權，自併同取得擔保該債權之系爭抵押權，被告於五百八十萬元本金最高限額範
    圍內，對於系爭土地賣得之價金應享有優先受償之權利，是以原告前開主張，殊
    無可採。
三、按抵押權所擔保者，為原債權、利息、遲延利息及實行抵押權之費用，民法第八
    百六十一條定有明文，又遲延之債務，以支付金錢為標的者，債權人得請求依法
    定利率計算之遲延利息，但約定利率較高者，仍從其約定利率，同法第二百三十
    三條第一項亦定有明文，而抵押權所擔保債權之範圍，應包括遲延利息在內，且
    不以登記為必要，最高法院七十三年臺抗字第二三九號復闡釋甚明，是以金錢債
    務雖未約定利息，債權人依同法第二百三十三條第一項規定，仍得請求遲延利息
    ，易言之，金錢債務之遲延利息無須登記，當然為抵押權效力所及，抵押權人自
    得就抵押物行使優先受償之權利，縱他項權利證明書上記載「遲延利息，無」，
    倘當事人之真意非在免除遲延利息之負擔，僅係無遲延利息之利率約定，依前述
    說明，遲延利息仍屬抵押權擔保之範圍。從而系爭抵押權未約定利息，固有原告
    提出之抵押權設定契約書影本乙件附卷為憑，惟揆諸前揭說明，應認抵押債權人
    仍得請求遲延利息。其次，定有期限之債務，於期限屆至後，如債權人僅消極地
    不向債務人追償，而無積極之舉措足供推知其有允許債務人延期消償之意思，不
    得謂係默示同意債務人延期清償，如債權人已向債務人催索，債務人仍延不清償
    ，僅支付利息與債權人，亦難遽認債權人業已允許債務人延期清償，最高法院五
    十九年臺上字第二三七一號、第五十一年度臺上字第三三三號判決均在宣示相同
    之意旨，可資參照，從而本件原告既自認系爭抵押債權之清償期為八十二年九月
    八日，且清償期屆至時無力清償，自應認原告自八十二年九月八日起已陷於給付
    遲延，應給付遲延利息，原告雖主張已經訴外人林顯州同意本金部分借貸關係續
    予保留，且按月繳息至八十四年十二月底止，然未舉證以實其說，訴外人林顯州
    復經傳而不到庭，尚難執以遽認其已同意延期清償，是以被告抗辯其自簽具同意
    書之日即八十七年九月二十四日起至系爭土地拍賣之日即八十九年十一月八日止
    ，得依民法第二百零三條規定請求週年利率百分之五計算之法定利息六十一萬七
    千八百零八元，自屬可採，又此項法定利息連同前開被告取得之債權額五百五十
    萬元，合計被告得請求之本利和為六百十一萬七千八百零八元，是被告以其債權
    額已逾系爭抵押權設定最高限額五百八十萬元，故於本院八十八年度執字第二四
    二七二號拍賣抵押物強制執行事件陳報其債權為五百八十萬元，因而由執行法院
    製作分配表，逕列被告之優先受償債權原本為五百八十萬元，於法尚無不合。
四、按無法律上原因而受利益，致他人受損害者，應返還其利益，雖有法律上之原因
    而其後已不存在者亦同，民法第一百七十九條定有明文，是以不當得利之構成要
    件應具備一方受有財產上之利益，致他人受有損害，且無法律上原因三項要件，
    始得成立；次按強制執行法上之拍賣應解釋為買賣之一種，即以債務人為出賣人
    ，拍定人為買受人，最高法院四十七年臺上字第一五二號判例意旨可資參照，執
    行債權人承受取得執行標的物所有權者，亦應同此解釋。是以被告對原告既有抵
    押債權，且於本院八十八年度執字第二四二七二號拍賣抵押物強制執行程序中承
    買系爭土地，本質上即以原告為出賣人，被告為買受人，雙方成立民法上買賣契
    約，其取得系爭土地之所有權自有法律上原因。其次，承受不動產之債權人，其
    應繳之價金超過其應受分配額者，執行法院應限期命其補繳差額後，發給權利移
    轉證書，強制執行法第九十四條第二項前段定有明文，又本院八十八年度執字第
    二四二七二號拍賣抵押物強制執行事件製作之分配表逕列被告之優先受償債權原
    本為五百八十萬元，於法並無不合，已如前述，從而被告於本院八十八年度執字
    第二四二七二號拍賣抵押物強制執行程序中陳明願以底價七百零二萬元承受系爭
    土地，並先繳納保證金一百四十一萬元，其餘價金以債權抵繳等語，核符合強制
    執行程序，原告主張被告不得以其對於原告之債權抵繳承買系爭土地應負擔之價
    金，洵屬無據。
五、綜上所述，被告對於原告既有五百八十萬元之抵押債權存在，從而，原告訴請判
    決：（一）確認被告對於原告債權不存在；（二) 被告應將自本院八十八年度執
    字第二四二七二號拍賣抵押物強制執行事件承買取得之標的物返還與原告；（三
    ）確認被告就上揭拍賣案件拍得價金不得債權抵繳並無得享有優先債權參與分配
    ，為無理由，應予駁回。
六、本件事證已臻明確，兩造其餘攻擊防禦方法及舉證，無審認調查之必要，應毋庸
    一一論列，併此敘明。
據上論結，本件原告之訴為無理由，爰依民事第七十八條，判決如主文。
中      華      民      國    九十二    年      三      月      十      日
                                    臺灣板橋地方法院民事第二庭
~B法  官  徐福晉
右正本證明與原本無異。
如不服本判決，應於判決送達後廿日，內向本院提出上訴狀。
中      華      民      國    九十二    年      三      月      十      日
~B書記官  陳倨篁


司法院資訊處製作；財團法人民間司法改革基金會備份。
